台灣基隆地方法院刑事判決　　　　　　　96年度交易字第50號
公　訴　人　台灣基隆地方法院檢察署檢察官
被　　　告　甲○○
　　　　　　　　　　國民
上列被告因妨害公務等案件，經檢察官提起公訴（96年度偵字第
1171號），本院判決如下：
    主  文
甲○○服用酒類，不能安全駕駛動力交通工具而駕駛，處罰金新
台幣陸萬元；如易服勞役，以新台幣參仟元折算壹日；減為罰金
新台幣參萬元；如易服勞役，以新台幣參仟元折算壹日。又對於
公務員依法執行職務時，施強暴，累犯，處有期徒刑壹年；減為
有期徒刑陸月；如易科罰金，以新台幣參仟元折算壹日。
    事  實
一、累犯經過
    甲○○曾因違反毒品危害防制條例案件，於民國93年9月27
    日，經台灣高等法院判處有期徒刑11月及9 月，並定其執行
    刑為有期徒刑1 年5 月確定，而於96年1 月21日，因縮短刑
    期而執行完畢。
二、本案事實
    甲○○明知駕駛動力交通工具前，不得服用藥物以致不能安
    全駕駛，竟於96年2 月3 日上午10時許及下午5 時許，在基
    隆市○○路31巷15號住處，各服用戒除海洛因毒癮之不明藥
    物一包後，已達不能安全駕車之程度後，仍於同日晚間7 時
    許，自其住處，無照而駕駛CA–8186號自用小客車至市區至
    廟口附近小吃後，於同月4 日凌晨零時20分許，行經基隆市
    ○○路口時，因高速行駛又闖紅燈，為警察乙○○與朱明華
    發覺而尾隨，並通知張文勝及張振勇到場支援；迨張文勝與
    張振勇駕駛巡邏車到場支援時，甲○○適巧將車停在基隆市
    ○○路90巷口全家便利商店前，乙○○乃下車出示證件，欲
    請甲○○下車。此時，甲○○明知警察係依法執行職務之公
    務員，竟基於以強暴妨害公務員執行職務之故意，不遵指揮
    停車接受盤查，反而先倒車再加速衝撞警員乙○○，以此方
    式對依法執行職務之乙○○施以強暴，幸乙○○及時閃避，
    始未遭撞及，甲○○遂加速逃逸，由中正路及中船路，沿中
    正路、東海街、中正路、義一路、信五路、中正路、正豐街
    、祥豐及豐稔街口、中正路、祥豐街、立德路、深澳坑路、
    天母大街、深澳坑路95巷、美的世界社區○○○路、東信路
    、東明路（逆向），沿途闖紅燈並高速行駛約20公里之遠，
    前後約有30分鐘之久。前開警察分乘兩部警車追緝後，經支
    援之警察彭建傑駕駛警車在基隆市○○路79號前，將甲○○
    所逆向行駛之車輛碰撞而將之攔下，並當場加以逮捕。
三、起訴經過
    案經基隆市警察局第二分局報請台灣基隆地方法院檢察署檢
    察官偵查起訴。
    理  由
壹、程序事項
一、獨任審判
１、法律規定
    按除簡式審判及簡易程序案件外，第一審應行合議審判，民
    國92年2 月6 日公布並於92年9 月1 日全面施行之刑事訴訟
    法第284 條之1 定有明文。其次，除被告所犯為死刑、無期
    徒刑、最輕本刑為三年以上有期徒刑之罪，或高等法院管轄
    第一審案件者外，於前條第一項準備程序進行中，被告先就
    被訴事實為有罪之陳述時，審判長得告知被告簡式審判程序
    之旨，並聽取當事人、代理人、辯護人及輔佐人之意見後，
    裁定進行簡式審判程序，修正後刑事訴訟法第273 條之1第1
    項亦規定甚詳。再者，刑事訴訟法第284 條之1 已於96 年3
    月26日修正公布，規定為：「除簡式審判、簡易程序案件及
    第三百七十六條第一款、第二款所列之罪之案件外，第一審
    應行合議審判。」所謂第376 條第1 款，係指最重本刑為3
    年以下有期徒刑、拘役或專科罰金之罪；所謂第376 條第2
    款，係指刑法第320 條及第321 條之竊盜罪。申言之，自92
    年9 月1 日起，以合議審判為原則，以獨任審判為例外；96
    年3 月26日係稍微修正擴大獨任審判之範圍。
２、本案情形
    經查：被告經起訴之罪名，係刑法第185 條之3 之交通危險
    罪及第135 條第1 項之妨害公務罪；其最重法定刑分別為有
    期徒刑3 年及1 年，屬於刑事訴訟法第376 條第1 款之罪名
    ，即為96年3 月26日修正公布之刑事訴訟法第284 條之1 之
    除外規定，自得獨任進行審判，不須合議為之。
二、證據能力
１、法律規定
    按被告以外之人於審判外之言詞或書面陳述，除法律有規定
    者外，不得作為證據，刑事訴訟法第159 條第1 項固有明文
    。惟被告以外之人於偵查中向檢察官所為陳述，除顯有不可
    信之情況者外，得為證據，同法第159 條之1 第2 項定有明
    文。偵查中對被告以外之人（包括證人、鑑定人、鑑定證人
    、告訴人、被害人及共同被告等）所為之偵查筆錄，或被告
    以外之人向檢察官所提之書面陳述，性質上均屬傳聞證據。
    惟現階段刑事訴訟法規定檢察官代表國家偵查犯罪、實施公
    訴，其有訊問被告、證人及鑑定人之權，證人、鑑定人且須
    具結，而實務運作時，檢察官偵查中向被告以外之人所取得
    之陳述，原則上均能遵守法律規定，不致違法取供，其可信
    度極高，職是，被告以外之人前於偵查中已具結而為證述，
    除反對該項供述得具有證據能力之一方，已釋明「顯有不可
    信之情況」之理由外，不宜以該證人未能於審判中接受他造
    之反對詰問為由，即遽指該證人於偵查中之陳述不具證據能
    力。其次，除顯有不可信之情況外，公務員職務上製作之紀
    錄文書、證明文書，亦得為證據，此觀之刑事訴訟法第159
    條之4 第1 款之規定甚明。被告以外之人於審判外之陳述，
    經當事人於審判程序同意作為證據，法院審酌該言詞陳述或
    書面陳述作成時之情況，認為適當者，亦得為證據；當事人
    、代理人或辯護人於法院調查證據時，知有上開刑事訴訟法
    第159 條第1 項不得為證據之情形，而未於言詞辯論終結前
    聲明異議者，視為有前項之同意，刑事訴訟法第159 條之5
    亦規定甚詳。
２、本案情形
    經查：證人即警察張振勇、乙○○、朱明華、張文勝及彭建
    傑五人，在檢察官偵查中具結後所為之證言，被告甲○○未
    曾主張檢察官有何不法取供之情事，可見客觀上並無顯不可
    信之情況，前揭證人在偵查中之證言自具有證據能力。何況
    ，其四人所為之證言，經本院於審判程序提示被告，並告以
    內容要旨，被告均表示無意見，且未聲明異議。本院審酌相
    關言詞陳述作成時之情況，認為適當。依前揭意旨，彼此之
    證言自均得援為本案之證據。其次，警員張振勇、乙○○、
    朱明華及張文勝之報告書、基隆市警察局員警工作紀錄簿、
    刑法第185 之3 案件測試觀察記錄表、汽機車駕駛人酒後生
    理平衡檢測紀錄表，經本院審酌其作成之情況，核均與刑事
    訴訟法第159 條之4 之規定相符，復查無違背法定程序之取
    得情形，因認應例外賦予其證據適格之地位，認其具有證據
    能力，而得作為本案之證據。
貳、事實認定
一、交通危險罪部分
    被告服用緩解毒品之不明藥物而致不能安全駕駛而駕駛之事
    實，業據被告坦承不諱，核與證人即警員朱明華於偵查中具
    結後所證稱：被告當時開車搖晃蛇行一節（偵查卷第73頁）
    ，以及證人即支援警員彭建傑於偵查中具結後所證稱：其將
    警車撞擊被告之車後，拉被告下車後，被告精神恍惚，兩眼
    無神看著前方，所長問被告為何不停車，被告都不說話，過
    十分鐘，才回答問題等語（偵查卷第89頁），適相符合，並
    有警員張振勇、乙○○、朱明華及張文勝之報告書、基隆市
    警察局員警工作紀錄簿、刑法第185 之3 案件測試觀察記錄
    表、汽機車駕駛人酒後生理平衡檢測紀錄表及車輛撞擊之相
    片14張在卷可稽，足見被告當時已達不能安全駕駛之狀態無
    訛，從而其此部分之自白與事實相符，可以採信，其犯行洵
    堪認定。
二、妨害公務罪部分
    被告拒絕盤查而逃逸而後被逮捕之過程，被告固坦承不諱，
    惟矢口否認其有妨害公務之犯行，辯稱：其駕車從警察旁邊
    閃過，並無衝撞警察之意思，即無妨害公務之故意云云（本
    院960704準備程序筆錄第2 頁）。然查：被告此段不利於己
    之陳述，核與證人即在場警察張振勇、乙○○、朱明華、張
    文勝及彭建傑所述情節相符，並有前述警車與被告之車撞擊
    之照片14張在卷可稽，可見被告確有拒絕盤查而沿路逃逸之
    事實無疑。其次，刑法第135 條第1 項項妨害公務罪所稱對
    於公務員依法執行職務時施「強暴」者，係指使用暴力而言
    。凡以公務員為目標，直接施以暴行固無論矣！縱係間接施
    以暴行而尚未成傷，或利用對物之暴行以妨害公務之執行，
    亦均屬之。觀之證人張文勝於本院到庭具結後證稱：前面車
    有鳴警笛，被告應知道前後都有警車等語（偵查卷第72頁）
    ；證人乙○○於本院到庭具結後證稱：其下車出示證件，被
    告便上車並倒車，其衝到被告車子前方，被告往前開，其若
    不閃避，就會被撞到等語（偵查卷第71頁）；證人朱明華於
    本院到庭具結後證稱：其和乙○○下車，乙○○上前盤查，
    被告便上車並倒車，乙○○在被告左前方，被告往前開，乙
    ○○若不閃避，就會被撞到等語（偵查卷第72頁）。由此可
    見，被告當時知悉前後都有警車，告於警察依法執行職務時
    ，明知執勤警察站在前方，猶強行開車向前行，設非警察躲
    避，必然發生撞擊之事件，此非遠距離見警臨檢而迴轉逃逸
    之情形可比，顯見被告當時具有撞及前方盤查警察亦在所不
    惜之意思無疑。此種不違背其本意之容認意思，即為妨害公
    務故意之顯現，而與上開「強暴」之定義相符，不能謂其尚
    未撞及警察，即謂其並非妨害公務。綜上，被告此部分之犯
    行洵堪認定。
參、法律適用
一、所犯罪名
    核被告所為，係犯刑法第185 條之3 之交通危險罪及第135
    條第1 項之妨害公務罪。
二、罰金問題
１、法律修正
    刑法於94年2 月2 日修正公布，95年7 月1 日施行，被告犯
    罪時間係在96年2 月3 日及4 日，應逕行適用新法，不生刑
    法第2 條第1 項新舊法比較之問題。惟依刑法施行法第1 條
    之1 之規定：「中華民國94年1 月7 日刑法修正施行後，刑
    法分則編所定罰金之貨幣單位為新台幣。94年1 月7 日刑法
    修正時，刑法分則編未修正之條文定有罰金者，自94年1 月
    7 日刑法修正施行後，就其所定數額提高為30倍。但72年6
    月26日至94年1 月7 日新增或修正之條文，就其所定數額提
    高為3 倍。」相關分則法律之罰金刑，自應依上開規定配合
    調整。
２、本案情形
    據此，刑法第135 條第1 項妨害公務罪之罰金，應就其所定
    罰金數額提高為30倍，其上限為新台幣9 千元，下限為新台
    幣1 千元。至於刑法第185 條之3 之公共危險駕駛罪，係於
    72年6 月26日至94年1 月7 日所新增之條文，應就其所定罰
    金數額提高為3 倍，其上限為新台幣9 萬元，下限亦為新台
    幣1 千元。
三、交通危險犯係過失犯
    按88年4 月21日所增訂之刑法第185 條之3 交通危險罪，其
    可資探討者有二：其一，本罪係故意犯或過失犯；其二，本
    罪與過失傷害罪之關係如何。關於其一，一般認為本罪係故
    意犯；惟本罪構成要件行為係駕駛，而其構成要件行為之故
    意，究竟存於飲酒之前，或是存於駕駛之前？若謂其故意存
    於飲酒之前，即「行為人故意飲酒而至不能安全駕駛，猶駕
    駛車輛，易生公共危險」云云，一來無法規範飲酒之後，突
    然有開車必要之情形；二來除非引進「原因自由行為」之理
    論，否則無以解釋何以責任意思會脫離構成要件行為而先行
    存在。惟由條文結構觀之，顯然立法者並無引用「原因自由
    行為」之意思在內。反之，若謂其故意存於駕駛之前（即飲
    酒之後），即「行為人認識飲酒已至不能安全駕駛，猶故意
    駕駛車輛，易生公共危險」云云，由於飲酒既影響肢體掌控
    力，亦影響心智判斷力，如此解釋，將使飲酒至醉者，得以
    心神喪失為由，而脫免其故意駕駛之罪責，無法達到規範交
    通安全之立法目的。申言之，如此解釋，僅能制裁飲酒未醉
    者，無法制裁飲酒至醉者，將使立法目的大打折扣。為此，
    論者只得謂之本條欠缺過失犯乃立法疏漏云云。然則，本條
    「服用毒品、麻醉藥品、酒類或其他相類之物」云云，其服
    用乃違背注意義務之行為，無論其發生於駕駛之前之任何時
    期皆然，概屬過失犯注意義務之範圍，不必如同故意必須在
    駕駛行為時存在；至於「不能安全駕駛動力交通工具」云云
    ，乃危險行為犯罪化之程度門檻，至此範圍始為犯罪。因此
    ，就立法本意而言，就條文結構而言，本罪原是過失犯之獨
    立犯立法，即過失犯之類型化立法，屬於刑法第12條第2 項
    所稱之特別規定。論者或以其條文並未出現「過失」二字，
    遂認其為故意犯云云，應有誤會。君不見「失火罪」亦無「
    過失」二字，又有何人謂之失火為故意犯？因此，本院認為
    本條係過失犯之立法無疑。
四、實害犯吸收危險犯
    再者，關於其二，一般認為本罪與過失傷害罪之規範法益不
    同；本罪為公共危險，過失傷害罪為身體法益，故認應數罪
    併罰，是為併罰說（當然亦有想像競合說與牽連說者）。惟
    在飲酒之後，若開車撞及他人，已有過失傷害罪、過失致重
    傷罪、過失致死罪可資規範，何以又立法增訂本罪？查本罪
    立法犯罪化，將刑罰之防衛線前移至實害尚未發生之際，自
    然含有防範於未然之意。所謂「公共危險」云云，不過不特
    定人之生命、身體法益之危險而已，與過失致死罪、過失傷
    害罪所保護者，係特定人生命、身體法益之實害，其法益相
    同，不過危險犯與實害犯之不同而已。因此，本罪屬於危險
    犯之立法無疑，一般認為屬於抽象危險犯。預備犯既係典型
    之危險犯，在預備殺人之後，進而殺人，只論以殺人罪，不
    再論以預備殺人罪；特別法之預備行賄罪，若行為人進而行
    賄，亦只論以行賄罪，不再論以預備行賄罪，何故？階段行
    為由低而高，實害行為吸收危險行為，高度行為吸收低度行
    為是也。同理，行為人在偽造文書之後，進而行使之，亦只
    論以行使偽造文書罪，不再另論偽造文書罪；行為人在強制
    之後，進而妨害自由，亦只論以妨害自由罪，不再另論強制
    罪；行為人在恐嚇或脅迫之後，進而實行實害行為如傷害，
    亦只論以傷害罪，不再另論恐嚇或強制罪。準此，進而言之
    ，若行為人不過飲酒而開車，尚無實害行為發生，當然只得
    論以本罪；惟若其進而發生實害，危險行為之飲酒，只能供
    為量刑參考而已，不能再回頭論以本罪之危險行為。申言之
    ，本罪與過失傷害罪，具有實害犯吸收危險犯之關係，只能
    論以一罪，不能論以二罪。惟在本案，因被告之過失傷害行
    為，係因妨害公務行為所引發，亦即因妨害行為而欠缺注意
    力，並非因喝酒而欠缺注意力，是以本院於此不論其危險犯
    之吸收問題。當然，過失傷害罪之刑度不過有期徒刑六月、
    拘役或五百元以下罰金；本罪之刑度係一年以下有期徒刑、
    拘役或三萬元以下罰金。若實害犯吸收危險犯之後，只論以
    過失傷害罪，刑度反而降低。此一問題，係立法時空背景不
    同所生之差異，與實害犯吸收危險犯之原則無關。
五、妨害公務係單純一罪
    被告先後妨害警察數人之執行公務，係基於同一妨害公務犯
    意下之接續行為，僅侵害一個國家法益，為單純一罪，不生
    想像競合之問題。
六、妨害公務罪為累犯
１、本案情形
    被告有前述有期徒刑而執行完畢之情形，有台灣高等法院被
　　告前案紀錄及台灣高等法院檢察署刑案紀錄簡復表存卷可考
　　。其於有期徒刑執行完畢五年以內，故意再犯有期徒刑以上
　　之妨害公務罪，為累犯，應予加重其刑。
２、立法問題
    被告之品行，乃量刑考量情狀之一。法官在量刑時，對於素
　　行不良者，依刑法第57條第6 款之規定，自然有所斟酌，是
　　為道德上之自然加重；刑法再有累犯之設，不過立法者強迫
　　司法者「應」加重其刑而已，是為法律上之強迫加重。然則
　　，被告就其前次犯罪行為已受有期徒刑之執行，其責任已經
　　抵償，若再將其前次犯罪行為納入本次犯罪行為而一併評價
　　，再予加重其刑，就其所加重部分，實係將前次已受責任抵
　　償之行為再次非難，顯然違背雙重處罰禁止原則，將使被告
　　受到不平等之待遇。因此，累犯之制度是否違背憲法平等原
　　則，已堪質疑。何況，出獄而再犯，可見監獄教化不彰，監
　　獄教化不彰而怪罪被告，反而以不利益加之其身，又豈合國
　　民主權之原理？申言之，司法者自會考量加重，立法者之強
　　迫加重，並無必要。德國刑法於1986年廢除累犯之規定，其
　　故在此，值得立法者深思。何況，若被告素行不良，法院在
　　量刑時，本會一併斟酌加重其刑，惟因累犯規定係必加其刑
　　，並非得加其刑，法院不得不仔細閱讀其前科表，以資判斷
　　；而被告之檢方及院方前科表，常有數十張之多，法官常需
　　耗費不少時間，始能得出其係為累犯之結論，事實上，其為
　　累犯與否，在量刑上影響微小，只因法律規定不當而消耗
　　法官之精神，浪費法官之精力，造成法官之疲憊，間接影響
　　當事人之權益，尤其值得立法者深思！
七、交通危險罪非累犯
１、法律規定
    95年7 月1 日施行之刑法第47條第1 項規定：「受有期徒刑
    之執行完畢，或受無期徒刑或有期徒刑一部之執行而赦免後
    ，五年以內故意再犯有期徒刑以上之罪者，為累犯，加重本
    刑至二分之一。」其立法修正理由之二稱：「犯罪行為人之
    再犯係出於故意者，固有累犯加重規定之必要；惟若過失再
    犯者，因難據以確認其刑罰反應力薄弱，故宜以勸導改善等
    方式，促其提高注意力以避免再犯，而不宜遽行加重其刑，
    故第一項限制以故意再犯者為限，方成立累犯。」申言之，
    修正刑法第47條第1 項加入故意二字，意在限縮，以排除過
    失犯之適用無訛。
２、本案情形
    如前所述，本院既認為交通危險犯係過失犯，自與累犯限於
    故意犯之規定不合，不適用累犯之規定。
肆、違憲審查
一、憲法原則
１、人性尊嚴原則
    其次，德國基本法第一條第一項規定：「人性尊嚴不可侵犯
    。尊重及保護人性尊嚴，乃所有國家權力機構之義務。」依
    據國民主權原理，國民是國家主人，其人性尊嚴不可侵犯。
    尊重及保護其人性尊嚴，實係行政、立法、司法機關之義務
    。就刑事立法而言，若無法益侵害或法益危險之行為而予以
    犯罪化，或較輕責任之行為而賦予重刑罰之處罰，即是違背
    人性尊嚴原則，而為違憲之立法。
２、比例原則
    按一般認為比例原則之內涵，係適當性原則、必要性原則及
    比例性原則三項。事實上，比例原則可分為二層次，其一須
    「適當」，其次須「相當」。就刑法而言，所謂適當，是指
    其犯罪化而處以刑罰為適當。所謂相當即不過量，所謂不過
    量乃指侵害最小，是指犯罪化後所賦予之刑罰種類為相當，
    為不過量，為侵害最小。因此，若要簡而言之，比例原則之
    必要性原則及比例性原則，可以合而為一，姑且名之曰相當
    性原則。若其犯罪化而犯以刑罰之立法並不適當，即是不合
    適當性原則，進而違背比例原則。若其犯罪化之立法適當，
    而其刑罰種類之賦予並不相當，即是不合相當性原則，進而
    無論其為過重或過輕，皆是違背比例原則之立法。
３、法益原則
    據比例原則中之適當性原則之要求，國家刑罰權之行使，應
    限於必要之干預；能以其他手段而達成目的時，則應放棄刑
    罰。此謂之刑罰之「最後手段性」，亦即刑罰謙抑原則之表
    現。欲知其犯罪化之立法是否合乎適當性原則適當，必須求
    諸於法益原則。因此，比例原則中之「適當性原則」，可以
    導出刑事立法上之「法益原則」。申言之，刑事立法上之「
    法益原則」要求任何行為要加以犯罪化，必因其法益受到侵
    害或危險。蓋刑事立法之核心，在於其所保護之法益。刑法
    之任務，在於法益之保護。無法益保護，無刑法可言；亦即
    無法益受到侵害或危險，則無施以刑罰之必要。行為如未造
    成「法益侵害」或「法益危險」，則無將之犯罪化之必要。
    在法益侵害，為「實害犯」；在法益危險，為「危險犯」。
    再者，法益本身依其價值評價之強度，而呈現法益位階。生
    命、身體、自由、名譽、財產五者，按其順序，而高低位階
    化。生命法益最高，其次身體法益，其次自由法益，其次名
    譽法益，而財產法益最低。此五種傳統法益，稱之為「個人
    法益」。在個人法益以外之法益，即「超個人法益」或「一
    般法益」、「團體法益」、「整體法益」，亦必須其與個人
    法益具有關連性者，始得為刑法所保護之一般法益。所謂危
    險犯，亦即行為人之行為造成法益危險，尚未至法益侵害，
    亦立法予以犯罪化。以最高位階之生命法益言之，刑法之有
    預備殺人罪、預備放火罪、預備強盜罪、預備擄人勒贖罪，
    均因其行為已造成生命法益之危險；否則，各該罪即無設預
    備犯之必要。如係單純身體、自由、名譽、財產之法益危險
    行為，則未曾設預備犯而加以犯罪化。
４、罪刑相當原則
    在犯罪化之立法之後，其刑罰種類之賦予是否合乎行為之罪
    責，亦即是否罪刑相當，乃刑罰相當性之問題。申言之，欲
    知其犯罪化之立法是否合乎適當性原則適當，必須求於罪刑
    相當原則。因此，比例原則中之「適當性原則」，可以導出
    刑事立法上之「罪刑相當原則」。如前所述，就刑法而言，
    所謂相當即不過量，所謂不過量乃指侵害最小，是指犯罪化
    後所賦予之刑罰種類為相當，為不過量，為侵害最小。因此
    ，法定刑之刑罰種類及自由刑之刑度輕重，必須與其行為責
    任之輕重相當，亦即在具有相當性時，始得為該種刑罰之賦
    予或該級刑度之訂定。如此，其刑罰之賦予始為合乎「罪責
    原則」，使其罪責與刑罰得以相適應而具有相當性，亦即立
    法上之「罪刑相當原則」。若其犯罪化之立法適當，而其刑
    罰種類之賦予並不相當，即是違背「罪刑相當原則」，自然
    不合相當性原則，進而無論其為過重或過輕，皆是違背比例
    原則之立法。
二、交通危險罪
１、罪之審查
    經查刑法第185 條之3 之交通危險罪，通說認為，依傳統法
    益觀點，其所侵害者為公共危險，乃社會法益之實害犯；惟
    依新法益觀點，其所危及者為個人生命、身體、財產法益，
    乃各該法益之危險犯，其犯罪化之立法固有其法理；惟飲酒
    至一定程度，既無任何實害發生，其危險之或然率亦未必甚
    高，僅因著手駕駛車輛之行為，即予犯罪化而施以刑罰，是
    否違背刑罰之最後手段原則，實有商榷之餘地。證諸其他交
    通違規行為，如闖紅燈或超速行駛，並亦未立法犯罪化，可
    知本罪之犯罪化立法，尚有檢討之必要。申言之，刑罰之防
    衛線是否應前移至此，本院深感懷疑。
２、刑之審查
    本院既認其立法之刑罰防衛線前移過多，則無論其刑罰種類
    如何，皆不得謂符合罪刑相當原則，然則，因其最高刑度止
    於有期徒刑一年，屬於短期之自由刑，並有罰金刑可供選科
    ，在執法感情上勉強可以接受，尚無聲請大法官解釋之必要
    ，併予指明。
三、妨害公務罪
１、罪之審查
    經查：刑法第135 條第1 項之妨害公務罪，係以對於公務員
    依法執行職務時，施強暴、脅迫，而為其構成要件。施強暴
    、脅迫，係自由法益之實害犯；可能造成公務員生命、身體
    、財產法益之危險，為生命、身體、財產法益之危險犯。將
    之犯罪化，符合法益原則，並不違背比例原則之適當性原則
    。
２、刑之審查
    經查：本罪之法定刑係三年以下有期徒刑、拘役或三百元以
    下罰金，最高乃一定期間之自由刑，符合罪刑相當原則，亦
    符合比例原則中之必要性原則及狹義比例原則。惟本罪僅以
    施強暴、脅迫為其構成要件之行為，並未以危險結果之發生
    而為其構成要件之要素，尚有檢討之空間。
伍、刑罰裁量
一、罪刑相當原則
１、自刑罰理論觀之
    就刑罰之報應理論言之，刑罰係以其具有痛苦性之本質，來
    均衡具有不法本質之犯罪，藉以衡平行為人之罪責，使行為
    人得因責任抵償而贖罪，而社會正義得以實現義，是故強調
    「刑罰之輕重應與罪責之輕重成比例」，是為司法上之罪刑
    相當原則。其報應之內容即為自由之剝奪，亦即有期徒刑之
    相加，而監獄即為執行報應之場所。再就特別預防理論言之
    ，受刑人之犯罪係社會化過程之障礙，應使其在監執行，以
    接受再教育而求其再社會化。復就一般預防理論觀之，以對
    受刑人之施以刑罰，作為威嚇他人之手段，不過刑罰之附帶
    作用，並非其主要目的。關於刑罰之目的，通常採取綜合理
    論，各國皆然；既有報應罪責，又有預防再犯，並有嚇阻他
    人犯罪之功能；惟報應理論所強調之「刑罰之輕重應與罪責
    之輕重成比例」，仍為刑罰裁量之基本原則；在死刑及真正
    無期徒刑，惟有在侵害生命法益之犯罪，單純依報應理論，
    其罪責已夠深重，不期待其再社會化時，始得於審判上宣告
    之；在死刑，更必須於「求其生而不得」時，始得為之；被
    告縱然侵害他人之生命法益，如求其生而可得時，亦不得宣
    告死刑，蓋死刑既稱之為極刑，如非極度之罪責，自不必處
    以極度之死刑。目前，我國係採取無期徒刑得適用假釋之制
    度，執行15年後，即有假釋之機會，本質上類似長期徒刑，
    並非真正無期徒刑。若被告接受自由刑之執行，以進行責任
    抵償，而在執行時能因己身之悛悔加之監獄之教化，仍有再
    社會化之可能，並無永久隔離於社會之必要，即不適合量處
    無期徒刑。
２、自憲法原則觀之
    依據前述人性尊嚴原則，「人性尊嚴不可侵犯。尊重及保護
    人性尊嚴，乃所有國家權力機構之義務。」在被告之行為責
    任確定後，其刑罰種類之賦予或自由刑之量定，均應相當而
    不可過量，否則即是違背比例原則中之相當性原則，自然不
    合司法上之「罪刑相當原則」。因此，刑事司法上之「罪刑
    相當原則」要求法官在量刑時，應依法益之位階，重所當重
    ，輕所當輕，必使罪得其刑而刑當其罪；不得重罪而輕判，
    或輕罪而重判；期使責任與刑罰得以相適應，而具有相當性
    。地藏十輪經（第三卷）云：「若犯重罪，應重治罰；若犯
    中罪，應中治罰；若犯輕罪，應輕治罰；令其慚愧，懺悔所
    犯。」其此之謂也！
二、刑罰裁量
１、主刑裁量
    為此，本院：１、審酌被告之品行、生活狀況、智識程度、
    犯罪之動機、目的、犯罪所生之危害、犯後之態度等一切情
    狀之後，２、再斟酌拘役並無教化功能，乃不具實益之刑罰
    種類，立法上以廢除為宜，以資符合自由刑單一化之要求；
    六月以下之短期自由刑，既難有教化作用，又易使受刑人感
    染惡習，除非被告有受其執行之特殊必要，否則尚無宣告之
    必要；如其宣告，應以緩刑或易科罰金而調和之等情。３、
    再考慮妨害公務部分雖係侵害國家法益，然被告並未與執勤
    警察達成和解；惟被告是否應施予刑罰並使之入監獄執行，
    應依刑罰理論及刑事政策而加以考量，斟酌重點在於被告有
    無執行剝奪其自由，並施以監獄之教化，以使其再社會化之
    必要性，並非以其是否已經和解而為主要之判斷標準；４、
    復特別考量被告素行不良，有台灣高等法院被告全國前案紀
    錄表附卷足憑，本案之量刑自不宜輕縱；惟被告自始表示悔
    悟，其犯罪後之態度良好等情，本院因而認為量處主文所示
    之各該刑罰，足以使其罪刑相當，爰宣告之，以示儆懲，並
    分別諭知易科罰金及易服勞役之折算標準，再依後述減刑條
    例之規定，分別減輕其刑，以期被告之能知自新。
２、減刑條例
Ａ、法律規定
    按犯罪在中華民國96年4 月24日以前者，除本條例另有規定
    外，依下列規定減刑：一、死刑減為無期徒刑；二、無期徒
    刑減為有期徒刑20年；三、有期徒刑、拘役或罰金，減其刑
    期或金額二分之一。依本條例應減刑之罪，已經判決確定尚
    未執行或執行未完畢者，由檢察官或應減刑之人犯聲請最後
    審理事實之法院裁定之。犯最重本刑為5 年以下有期徒刑以
    下之刑之罪，依本條例規定減為6 月以下有期徒刑、拘役者
    ，應於為減刑裁判時，併諭知易科罰金折算之標準，96年 7
    月16日施行之中華民國96年罪犯減刑條例第2 條第1 項、第
    8 條第1 項、第9 條分別定有明文。
Ｂ、本案情形
    經查：被告所犯前開二罪，其犯罪時間，係在96年4 月24日
    以前，且其所犯雖為中華民國96年罪犯減刑條例第3 條所列
    不得減刑之罪名，然非宣告死刑、無期徒刑或逾1 年6 月有
    期徒刑者，仍合於減刑條件，自應予以減刑。
３、從刑裁量
    被告雖然以其所有之小客車而作為妨害公務之用，然該車係
    被告平時代步之用，並非專供犯罪所用，本院參酌刑法第38
    條第1 項第2 款係裁量沒收，並非義務沒收，若不予沒收，
    亦無社會危險性存在，故在衡諸比例原則之後，認為無庸宣
    告沒收。
陸、據上論斷
    應依刑事訴訟法第299 條第1 項前段、刑法第185 條之3 、
    、第135 第1 項、第41條第1 項前段、第42條第3 項、第47
    條第1 項、刑法施行法第1 條之1 、中華民國96年罪犯減刑
    條例第2 條第1 項第3 款、第7 條、第9 條而判決如主文。
本案經檢察官賴秋萍到庭執行職務。
中　　華　　民　　國　　96　　年　　9 　　月  　7 　　日
                  刑事第二庭法  官  陳  志  祥
以上正本證明與原本無異。
如不服本判決，應於收受送達後10日內，向本院提出上訴狀，敘
述上訴之理由，上訴於台灣高等法院，並應按他造當事人之人數
附具繕本。
中　　華　　民　　國　　96　　年　　9 　　月　　7 　　日
                            書記官  王  月  娥
附錄：
刑法第185 條之3 ：
服用毒品、麻醉藥品、酒類或其他相類之物，不能安全駕駛動力
交通工具而駕駛者，處一年以下有期徒刑、拘役或三萬元以下罰
金。
刑法第135 條第1 項：
對於公務員依法執行職務時，施強暴脅迫者，處三年以下有期徒
刑、拘役或三百元以下罰金。
